【裁判字號】    99,訴易,11
【裁判日期】    990615
【裁判案由】    侵權行為損害賠償
【裁判全文】
臺灣高等法院民事判決                  99年度訴易字第11號
原    告  甲○○
被    告  黃義鈞
上列當事人間刑事附帶民事訴訟侵權行為損害賠償事件，經本院
刑事庭於中華民國98年12月30日以98年度附民字第320 號裁定移
送前來，並為訴之減縮，本院於99年6月1日言詞辯論終結，判決
如下：
    主      文
被告應給付原告新台幣壹佰貳拾柒萬捌仟肆佰壹拾元。
原告其餘之訴駁回。
訴訟費用由被告負擔百分之八十七，餘由原告負擔。
    事實及理由
壹、程序方面：
一、本件被告未於言詞辯論期日到場，核無民事訴訟法第386條
    所列各款情事，爰依原告聲請，由其一造辯論而為判決。
二、按附帶民事訴訟經移送於民事庭後，應適用民事訴訟法，刑
    事訴訟法第490 條但書定有明文。又訴狀送達後，原告不得
    將原訴變更或追加他訴，但擴張或減縮應受判決事項之聲明
    者，不在此限，民事訴訟法第255 條第1項第3款定有明文。
    經查，原告提起本件刑事附帶民事訴訟時，聲明請求被告給
    付新臺幣 (下同)1,500,000元，及自民國(下同)99年1月1日
    起至清償日止按利率5%計算之利息 (見本院98年度附民字第
    320號刑事附帶民事訴訟案件卷第4頁)。 嗣於訴狀送達，經
    本院刑事庭移送於民事庭後，於99年3 月24日表示利息起算
    日為99年2月13日(見本院卷第18頁之筆錄)，嗣於同年4月14
    日捨棄利息部分之請求，於同年5月5日聲明減縮為「被告應
    給付1,470,609元」(見本院卷第30頁、第49頁之筆錄)， 核
    與上開規定相符，應予准許，合先敘明。
貳、實體方面：
一、原告起訴主張：被告於92年3月3日與伊訂立買賣契約，以15
    萬元購買伊所有坐落桃園縣龜山鄉○○段864號 （面積45平
    方公尺）、865號（面積61平方公尺）、972號（面積79平方
    公尺）、986號（面積262平方公尺）等4 筆道路用地之土地
    ，於購買前被告向伊表示上開土地買賣並無須課徵土地增值
    稅，若有課徵亦由其支付，伊因而與被告簽約，未料，被告
    竟以信託登記方式，將上述土地信託予訴外人廖光亮、廖淑
    娟2 人，再將土地辦理贈與予澎湖縣望安鄉公所，以規避土
    地買賣之增值稅，致伊遭課徵土地增值稅、罰鍰及滯納金共
    計1,470,609 元，被告對伊應負賠償責任等情，爰依侵權行
    為法律關係求為命被告給付1,470,609元之判決。
二、被告經合法通知，未於言詞辯論期日到庭，亦未提出任何書
    狀做何聲明或陳述。
三、被告確有不法侵害原告權利以外經濟上利益之侵權行為：
  (一)原告主張之事實，業據提出與其所述相符之土地買賣契約及
    桃園縣政府地方稅務局行政執行案件代收執行費收據、桃園
    縣政府地方稅務局代收移送行政執行處滯納土地增值稅稅款
    及財務罰鍰繳款書、桃園縣政府地方稅務局總局土地增值稅
    97年1期(月)稅額繳款書為證（見本院卷第31-35頁、第38-4
    2 頁），並有經本院調取之台灣桃園地方法院檢察署97年度
    他字第773 號卷內所附之桃園縣地政事務所網路申領異動索
    引、土地登記申請書、土地登記簿謄本可稽（見台灣桃園地
    方法院檢察署97年度他字第773號卷第3-52頁）， 堪信為真
    正。
  (二)另被告於檢察官偵查中亦陳述稱：「當初與原告有約定土地
    增值稅由我繳納（台灣桃園地方法院檢察署97年度他字第77
    3號卷第73頁），且訴外人廖光亮、廖淑娟2人於檢察官偵查
    中亦陳述稱：「是在94年國稅局通知要補稅才知道上開4 筆
    土地信託在我們名下，我們原本是買地要抵所得稅，但事後
    國稅局卻通知我們要補稅及罰款，當初委託被告幫忙買公設
    地，但後來改成信託，被告並未告知我們」等語明確（見台
    灣桃園地方法院檢察署97年度他字第773號卷第62頁）， 亦
    與原告所述相符，原告之主張即屬真正。
  (三)被告為賺取買賣之價差，以欺瞞方式，誆稱承擔土地增值稅
    為條件，低價買入後，為規避土地增值稅繳納，偽以信託登
    記方式，再辦理過戶予受贈與人，其刑事偽造文書行為，亦
    經本院判決有期徒刑1年，減為有期徒刑6月確定在案，此經
    本院調取97年度上訴字第2039號卷核閱屬實（見該卷第277-
    284頁）。
  (四)綜上，被告為賺取買賣之價差，以欺瞞方式，誆稱承擔土地
    增值稅為條件，低價買入後，為規避土地增值稅繳納，偽以
    信託登記方式，再辦理過戶予受贈與人，具有違法性，屬故
    意以背於善良風俗之方法，侵害原告權利以外之經濟上利益
    ，依法應負損害賠償責任（民法第184條第1項後段參照）。
四、原告得請求損害賠償部分：
  (一)按因犯罪而受損害之人於刑事訴訟程序得附帶提起民事訴訟
    ，對被告及依民法負賠償責任之人請求回復其損害（刑事訴
    訟法第487條第1項參照）；惟刑事附帶民事訴訟，係因犯罪
    而受損害之人請求回復其損害之程序，其請求之範圍，應依
    民法之規定，故刑事附帶民事訴訟必限於起訴之犯罪事實侵
    害個人私權，致生損害者，始得提起（最高法院76年台附字
    第133號判決參照），茲就原告請求是否准許論述如下：
  本稅部分：按被告既稱承擔土地增值稅，竟為賺取買賣之價
    差，以欺瞞方式，低價買入後，為規避土地增值稅繳納，偽
    以信託登記方式，再辦理過戶予受贈與人，致原告被稅捐機
    關核處依92年3月3日實際買賣日期及92年公告現值計算，應
    補徵土地增值稅1,278,410 元，有桃園縣政府稅捐稽徵處97
    年1月14日桃稅土字第0970000103號函文1紙暨繳款書4 紙在
    卷可按（見台灣桃園地方法院檢察署97年度他字第773 號卷
    第7-8頁）， 此係因被告侵權行為所致，被告自應負損害賠
    償責任。
  滯納金及罰鍰部分：按此部分依原告所述係因土地增值稅要
    100 多萬元，其認為不合理，沒有繳納才會被罰鍰及處滯納
    金（見本院卷第69頁），則其發生原因係原告拒繳土地增值
    稅所生，非因被告侵權行為所致，原告自不得向被告請求，
    故原告請求被告給付滯納金及罰鍰192,199元（計算式：1,4
    70,609-1,278,410＝192,199元），不予准許。
  (二)綜上，原告得請求被告賠償之金額為1,278,410元，逾此部
    分之請求，即屬無據，不予准許。
五、綜上所述，原告依侵權行為法律關係請求被告給付1,278,41
    0元，為有理由，應予准許，逾此部分之請求，即屬無據，
    爰予駁回。
六、本件事證已臻明確，兩造其餘主張與舉證，經審酌核與判決
    結果不生影響，爰不逐一論述，併此敘明。
七、據上論結，本件原告之訴為一部有理由，一部無理由，依民
    事訴訟法第463條、第385條、第79條，判決如主文。
中    華    民    國    99    年    6     月    15    日
                    民事第十五庭
                        審判長法  官  林恩山
                              法  官  陳雅玲
                              法  官  黃國忠
正本係照原本作成。
不得上訴。
中    華    民    國    99    年    6     月    15    日
                              書記官  陳明俐

司法院資訊處製作；財團法人民間司法改革基金會備份。
